【裁判字號】    95,基簡,591
【裁判日期】    951019
【裁判案由】    返還不當得利
【裁判全文】
臺灣基隆地方法院基隆簡易庭民事判決
原      告  甲○○
法定代理人  丙○○○
被      告  乙○○
上列當事人間請求返還不當得利事件，本院於95年10月5日言詞
辯論終結，判決如下：
    主  文
原告之訴駁回。
訴訟費用由原告負擔。
    事實及理由
一、原告起訴主張：原告之夫即訴外人鄭紹棠（已死亡）原為壹
    善寺（後變更名稱為甲○○）之管理人，於民國61年間以壹
    善寺名義，將該寺坐落於新竹市○○段1351之5地號土地及
    坐落其上門牌號碼新竹市○○路1巷1弄2號房屋  (下均稱系
    爭不動產)出售予被告乙○○，並經臺灣新竹地方法院以61
    年度訴字第1717號判決訴外人鄭紹棠應移轉登記系爭不動產
    所有權予被告，然被告拒不履行應付尾款金額，訴外人鄭紹
    棠因此請求法院查封系爭不動產，且於76年7月間將已受領
    之價款新台幣120,000元加倍返還被告並付物價指數之金額
    ，而將此總額412,800元之提存金（下稱系爭提存金）提存
    於臺灣新竹地方法院提存所。惟訴外人鄭紹棠於76年12月間
    請求取回該提存物時，被告竟向提存所表示兩造間就系爭不
    動產之買賣糾紛尚經法院審理中，俟該案判決確定後再決定
    提存金由何人領取，致鄭紹棠未能取回前揭提存金。嗣臺灣
    新竹地方法院提存所於85年間通知被告前揭提存金因提存將
    屆十年而歸國庫所有，被告亦不予理會，致使訴外人鄭紹棠
    提存於臺灣新竹地方法院提存所之412,800元提存金於87年1
    月間遭解繳國庫。被告無法律上之原因受有提存金412,800
    元之利益，為此依民法第179條、第184條第2項規定，請求
    被告給付原告412,800元及自提存之日即自76年7月30日起至
    清償日止，按年息百分之五計算之利息等語。
二、被告則以：76年間臺灣新竹地方法院提存所通知被告時，被
    告與訴外人鄭紹棠間台灣新竹地方法院76年度訴字第1146號
    請求塗銷所有權移轉登記之訴訟仍在進行中，故向提存所表
    示俟訴訟終結後始能決定系爭提存金應由何人領取。而上開
    請求塗銷所有權移轉登記事件於81年4月10日經判決確定後
    ，臺灣新竹地方法院提存所雖於85年間通知被告領取系爭提
    存金，惟被告並未收受該通知等語，資為抗辯。並聲明：請
    求判決駁回原告之訴。
三、按提起訴訟，必須當事人就特定訴訟標的有實施之權能，始
    為當事人適格。在給付之訴，必須原告對於其所主張為標的
    之權利，依實體法規定有處分之權能，始能為適格之原告。
    原告、被告或兩造當事人不適格者，法院應認原告之訴為無
    理由，以判決駁回之。又有關當事人適格之要件，法院應依
    職權調查之。次按清償提存之提存人於提存後，有左列情形
    之一者，得聲請該管法院提存所返還提存物：一、提存出於
    錯誤者。二、提存之原因已消滅者。三、受取權人同意返還
    者；前項聲請，應自提存之翌日起十年內為之，逾期其提存
    物屬於國庫；提存法第15條定有明文。再按繼承，因被繼承
    人死亡而開始；繼承人自繼承開始時，除民法另有規定外，
    承受被繼承人財產上之一切權利、義務；繼承人有數人時，
    在分割遺產前，各繼承人對於遺產全部為公同共有；民法第
    1147條、第1148條、第1151條亦有明定。是必提存人或其繼
    承人全體，始得於清償提存有提存法第15條所定情形時請求
    返還，或行使與提存金有關之權利。經查，台灣新竹地方法
    院76年度存字第419號清償提存事件之提存人為訴外人鄭紹
    棠，而訴外人鄭紹棠已於86年1月29日死亡，其繼承人除原
    告管理人丙○○○外，尚有鄭興陽、鄭武龍二人之事實，業
    經本院依職權調取前揭提存事件卷宗查閱屬實，復有戶籍謄
    本四紙在卷可稽，並為兩造所不爭執，揆諸前揭說明，僅訴
    外人鄭紹棠之全體繼承人得請求返還系爭提存金或行使因提
    存金之返還而生之權利。而本件依原告起訴意旨，系爭提存
    金之提存人既係訴外人鄭紹棠，則必以鄭紹棠之全體繼承人
    始為本件返還不當得利之訴之適格原告，原告提起本件訴訟
    ，其當事人之適格即有欠缺，應予駁回。
四、據上論結，本件原告之訴為無理由，依民事訴訟法第78條，
    判決如主文。
中    華    民    國    95    年    10    月    19    日
              基隆簡易庭法  官  姚貴美
以上正本係照原本作成。
對於本件判決如有不服，應於收受送達後20日內向本院提出上訴
書狀，上訴於本院合議庭，並按他造當事人之人數附具繕本。
中    華    民    國    95    年    10    月    19    日
                        書記官  江美琪


司法院資訊處製作；財團法人民間司法改革基金會備份。
